臺北高等行政法院判決
　　　　　　　　　　　　　93年度訴字第00344號
　　　　　　　　　　　　　94.
原　　　告　甲○○
被　　　告　臺北市政府
代　表　人　乙○○市長）住同.
訴訟代理人　丙○○
　　　　　　丁○○
上列當事人間因就業服務法事件，原告不服行政院勞工委員會中
華民國92年12月4日勞訴字第0920058395號訴願決定，提起行政訴
訟。本院判決如下：
　　主  文
原告之訴駁回。
訴訟費用由原告負擔。
　　事  實
一、事實概要：
    緣原告甲○○以其母蕭淑雲為受監護人名義，檢具由台北市
    立和平醫院名義出具之「雇主申請聘僱家庭外籍監護工專用
    診斷證明書」向行政院勞工委員會會申請外籍監護工之聘僱
    許可，惟該院於92年1月9日以北市和醫復健字第
    091609438000 號函復前開診斷證明書確實係經變造，巴氏
    量表分數為5分。行政院勞工委員會遂於92年2月7日以勞職
    外字第0920201461 B號函移由台北市政府查處。嗣經被告機
    關台北市政府審查屬實，乃依就業服務法第5條第2項第5款
    及第65條第1項規定，於92年9月8日以府勞二字第
    09220231400號違反就業服務法罰鍰處分書處原告罰鍰新台
    幣30萬元整。原告不服，提起訴願遭決定駁回，遂提起本件
    行政訴訟。
二、兩造聲明：
　　(一)原告聲明求為判決：1.訴願決定及原處分均撤銷。
                        2.訴訟費用由被告負擔。
　　(二)被告聲明求為判決：1.駁回原告之訴。
                        2.訴訟費用由原告負擔。
三、兩造之爭點：被告認定原告提供不實之醫院診斷證明書，違
                反就業服務法第5條第2項第5款規定，而依同法
                第65條第1項規定，處原告新臺幣30萬元罰鍰，
                是否適法？
　　(一)原告主張之理由：
      1.被告機關指稱原告涉嫌持經變造之台北市立和平醫院診
        斷證明書申請外籍看護工照護母乙案，業經原告陳明係
        委請開設國光人力仲介公司之林澤清先生代為申請巴氏
        量表，原告並未知其中有經變造之台北市立和平醫院診
        斷證明書，故被告機關仍認為原告對於偽造之申請文件
        存有故意過失存在，進而科處罰鍰，實屬違誤。
      2.次查，就業服務法第5條第2項第5款規定之內容係為：「
        辦理聘僱外國人之申請許可、招募、引進或管理事項，
        提供不實資料或健康檢查檢體」，顯見法條之構成要件
        必須對於「不實」之申請文件有所認識及故意存在，方
        有處罰及非難之必要，否則如根本不知申請之文件係出
        於偽造，如何可謂「提供」不實資料？況，司法院大法
        官會議釋字第二七五號解釋意旨認為：「人民違反法律
        上之義務而應受行政罰之行為，法律無特別規定時，雖
        不以出於故意為必要，仍須以過失為其責任要件。」，
        因此，縱認該就業服務法第5條第2項第5款規定，並未明
        文以故意為主觀責任要件，至少被告機關仍應就原告就
        該診斷證書係屬偽造且仍然提出申請有何過失責任存在
        ，提出說明及證明；但被告機關末憑任何實證，反稱原
        告末舉證明自己無過失為由而加以處分，顯然有推定事
        實並將舉證責任倒置之違法。
      3.況，關於被告機關所稱原告涉及偽造和平醫院診斷證明
        書及巴氏量表，經被告移請台灣士林地方法院檢察署偵
        辦後，經士林地檢署為不起訴處分，顯見原告根本沒有
        被告機關所稱之偽造和平醫院診斷證明書及巴氏量表之
        故意及過失存在。
      4.而上開不起訴處分之理由，主要即為原告之母蕭淑雲本
        即領有極重度之殘障手冊，且以往自85年起即曾向勞委
        會申請外籍監護工獲准，均足證原告之母蕭淑雲本即具
        有合法申請外籍監護工之資格，實無必要及可能再去偽
        造診斷證明書，顯見原告並無任何犯罪利益及動機，由
        此可證，原告同為受偽造集團詐騙之被害者，被告機關
        未積極追查犯罪成員，而執著於處罰同為受害人之原告
        ，實屬非是。
　　(二)被告主張之理由：
      1.本案係依行政院勞工委員會92年2月7日勞職外字第
        092021461B號函辦理。
      2.按「雇主招募或僱用員工，不得有下列情事：．．．五
        、辦理聘僱外國人之申請許可、招募、引進或管理事項
        ，提供不實資料或健康檢查報告。」是為本法第5條第2
        項第5款所明訂，違反者依同法第65條第1項規定處新台
        幣30萬元以上150萬元以下罰鍰。另查聘僱外國人工作，
        不得妨礙本國人之就業機會、勞動條件、國民經濟發展
        與社會安定，為本法第42條所明定。我國在外籍勞工開
        放引進之際，勞工行政主管機關即行政院勞工委員會即
        不斷宣示，外籍勞工係採「限業限量」的開放原則，以
        協助企業解決勞工不足之問題，進而達成產業升級的目
        標，因此，我國之外勞政策定位為暫時性及補充性之「
        勞力替代」，故唯有在符合主管機關依政策需要核准之
        行業，在滿足法定要件下，方可申請聘僱外國人，前開
        就業服務法之規定實係具有要求雇主應符合法定申請聘
        僱外國人要件之寓意，自有政策上之需要。又雇主於申
        請外國人聘僱許可、招募、引進或管理事項，提供不實
        資料或健康檢查檢體，將致主管機關對於外勞聘僱之審
        核產生錯誤，進而對於我國國民的工作權利造成重大負
        面影響，影響層面甚鉅，合先敘明。
      3.本件原告之主張並無理由：
        (1)按司法院大法官會議第二七五號解釋：「人民違反法
          律上之義務而應受行政罰之行為，法律無特別規定時
          ，雖不以出於故意為必要，仍須以過失為其責任條件
          。但應受行政罰之行為，僅須違反禁止規定或作為義
          務，而不以發生損害或危險為其要件者，推定為有過
          失，於行為人不能舉證證明自己無過失時，即應受處
          罰。」
        (2)基上揭解釋意旨，人民受行政罰之行為，應以故意或
          過失為其責任要件，固屬的論，且所稱之故意，當指
          行為人對於構成違法之事實，明知並有意使其發生者
          或行為人對於構成違法之事實，預見其發生而其發生
          並不違背其本意（刑法第13條參照）；所稱之過失，
          可謂行為人雖非故意，但依其情節應注意，並能注意
          ，而不注意者，或行為人對於構成違法之事實，雖預
          見其能發生而確信其不發生者而言（刑法第14條），
          基此，不論「故意」或是「過失」，所著重者均係行
          為人對違法行為之「事實」認識與否而言，對法律規
          定是否確切明瞭，尚難據為免責之依據，而違法行為
          是否基於急迫之情形下而為，亦在所不問。再者，依
          該號解釋意旨：「但應受行政罰之行為，僅須違反禁
          止規定或作為義務，而不以發生損害或危險為其要件
          者，推定為有過失，於行為人不能舉證證明自己無過
          失時，即應受處罰。」故行政罰之行為，僅須行為人
          有違反禁止規定或作為義務者，即可推定並有過失，
          而在行為人無法舉證證明自己無過失時，即應受處罰
          ，是故本件原處分對於舉證責任之闡釋，尚非憑空杜
          撰而來。原告所言，恐係對前開司法院大法官會議解
          釋斷章取義，有所誤解而為，並不足採。
        (3)再者，依行政院勞工委員會92年6月25日勞職外字第０
          ９２０２０５０７３號函釋：「有關家庭外籍監護工
          申請案，一般係由雇主備妥受監護人之診斷證明書及
          相關資料，再委任仲介公司辦理，依民法第103條規定
          ：『代理人於代理權限內，以本人名義所為之意思表
          示，直接對本人發生效力。』又按『當事人得委託代
          理人。』『代理權之授與，及於該行政程序有關之全
          部程序行為。』為行政程序法第24條第1項及第3項分
          別定有明文。故不論由雇主之親屬、朋友取得，均應
          由雇主負相關提供不實診斷證明書之責任。」之意旨
          ，應可得與原處分相同之結論。
        (4)最後，原告舉本案業經臺灣士林地方法院檢察署檢察
          官不起訴處分書（92年度偵字第3733號、確股），主
          張其並無任何犯罪利益及動機，被告機關之處分於法
          有違云云，並無理由，蓋：
          依我國現行法制，行政處分及刑事判決係分別獨立
            之體系，可各自認定事實，二者並不當然互受拘束
            。行政處分與刑事判決原可各自認定事實，刑事裁
            判所認定之事實及其持法律上見解，並不能拘束行
            政機關所為之行政處分（最高行政法院55年判字第
            2號、59年判字第410號、75年判字第309號及77年判
            字第513號判例（決），行政院勞工委員會92年6月
            25日勞職外字第０９２０２０５０７３號函），故
            原告所提之不起訴處分書，尚無法拘束被告機關為
            行政處分之法律見解。
          依前開司法院大法官會議解釋意旨，行政罰之行為
            ，僅須行為人有違反禁止規定或作為義務者，即可
            推定並有過失，而在行為人無法舉證證明自己無過
            失時，即應受處罰，其舉證規則與刑事案件有異。
          行政院勞工委員會本案訴願決定書理由項第3點中亦
            載明：「．．．，然查訴願人既為申請聘僱許可之
            行為主體，對於申請時所備具之文件自當盡相當之
            注意義務以確保其真實性，本件系爭『雇主申請聘
            僱家庭外籍監護工專用診斷證明書』既屬變造，訴
            願人以之向本會申請聘僱許可之行為，參諸首揭司
            法院釋字第二七五號解釋意旨，自有推定過失之責
            任，訴願人就此未舉證自己無過失，徒以『診斷證
            明書之出具係委由林澤清君代為處理』為由，要難
            執為本件免責之論據。．．．」自已否定原告之主
            張。
　　理  由
一、原告經合法通知，未於言詞辯論期日到場，核無行政訴訟法
    第218條準用民事訴訟法第386條各款所列情形，爰依被告之
    聲請，由其一造辯論而為判決。
二、按「雇主招募或僱用員工，不得有下列情事：一、‥‥．五
    、辦理聘僱外國人之申請許可、招募、引進或管理事項，提
    供不實資料或健康檢查　檢體。」、「違反‥‥第五條第二
    項第五款規定者，處新台幣30萬元以上150萬元以下罰鍰。」
    分別為就業服務法第5條第2項第5款及同法第65條第1項所明
    定。
三、本件被告以原告提供不實診斷證明書辦理外勞之申請許可，
    違反就業服務法第5條第2項第5款，爰依同法第65條第1項規
    定，處原告罰鍰新臺幣30萬元，原告不服提起訴願，遭決定
    駁回，循序起訴意旨略以：依就業服務法第5條第2項第5款規
    定，該構成要件必須對於「不實」之申請文件有所認識及故
    意存在，系爭經變造之診斷證明書係委由國光人力資源有限
    公司之林澤清代為申請，並非原告所偽變造，此經檢察官為
    不起訴處分在案，原告對於違法情事應無故意或過失存在，
    依司法院大法官會議第二七五號解釋意旨，被告機關應就原
    告就該診斷證明書係屬偽造且仍然提出申請有何過失責任存
    在提出說明；但原處分並未憑實證，反稱原告未舉證證明自
    己無過失為由加以處分，顯係有推定事實並將舉證責任倒置
    之違法，原告同係遭他人矇騙之被害人云云。
四、卷查原告甲○○以其母蕭淑雲為受監護人名義，檢具由台北
    市立和平醫院名義出具之「雇主申請聘僱家庭外籍監護工專
    用診斷證明書」向行政院勞工委員會申請外籍監護工之聘僱
    許可，惟據該醫院函復前開診斷證明書確實係經變造，巴氏
    量表分數為5分之情，有雇主聘僱外籍勞工申請表、不實之
    診斷證明書，台北市立和平醫院92年1月9日北市和醫復健字
    第091609438000號函等原處分卷可稽。是原告提供不實資料
    辦理外勞申請許可之事實，洵堪認定。被告以其行為違反就
    業服務法第5條第2項第5款規定，爰依同法第65條第1項規定
    ，處原告30萬元罰鍰，洵屬有據。
五、原告雖主張上情為爭執；惟按「人民違反法律上之義務而應
    受行政罰之行為，法律無特別規定時，雖不以出於故意為必
    要，仍須以過失為其責任條件。但應受行政罰之行為，僅須
    違反禁止規定或作為義務，而不以發生損害或危險為其要件
    者，推定為有過失，於行為人不能舉證證明自己無過失時，
    即應受處罰。」司法院大法官會議釋字第275號解釋甚明。查
    原告於臺北市政府勞工局調查時陳明將伊母親即受監護人之
    殘障手冊及健保卡正本、身份證影本等資料轉交予林澤清辦
    理申請事宜，又觀諸原告申請聘僱外籍監護工所提出之「雇
    主聘僱外籍勞工申請表」所載，雇主姓名確為原告無誤，雖
    申請表係透過仲介公司代為申辦，惟原告既為本件申請聘僱
    外籍監護工之雇主，對本人提出或委任他人提出用以申請文
    件之真實性，自亦應負注意之義務；次查一般人就診斷證明
    書之取得程序，應有其認識，如受監護人未親至醫院由醫師
    診治，並向醫院要求開立診斷證明，自無可能憑空取得診斷
    證明書；原告為本件申請聘僱外籍監護工之「雇主」，對於
    申請相關法令，亦難諉為不知；本件受監護人究有無至上揭
    醫院就診並開具合格之診斷證明書，原告為受監護人之近親
    且為申請案之雇主，依上說明，自應予注意；原告應注意而
    未予注意，自屬有過失，依上開解釋，自仍應受處罰；原告
    上揭主張，容非可採。
六、原告另主張所涉偽造診斷證明書之刑事案件，經臺灣士林地
    方法院檢察署檢察官為不起訴處分書在案；惟查本件原告係
    因「提供」不實之醫院診斷證明書，委由全國人力仲介公司
    辦理聘僱外籍監護工之申請許可，致違反就業服務法第5條第
    2項第5款規定，被告乃依同法第65條第1項規定，處原告罰鍰
    ，此乃違反行政法規而受之秩序罰，與原告是否構成刑事偽
    造文書之犯罪無涉。
七、綜上所述，原告起訴論旨，容非可採。被告以原告提供不實
    之醫院診斷證明書，委由仲介公司辦理聘僱外籍監護工之申
    請事宜，違反就業服務法第5條第2項第5款規定，被告依同法
    第65條第1項規定，處原告罰鍰30萬元（法定最低度），認
    事用法，並無違誤，訴願決定予以維持，亦無不合；原告訴
    請撤銷，為無理由，應予駁回。
據上論結，本件原告之訴為無理由，爰依行政訴訟法第218條、民
事訴訟法第385條第1項前段、行政訴訟法第98條第3項前段判決如
主文。
中    華    民    國    94    年   3     月     31    日
                  第六庭審判長法  官   林樹埔
                              法  官　 曹瑞卿
                              法  官　 許瑞助
上為正本係照原本作成。
如不服本判決，應於送達後20日內，向本院提出上訴狀並表明上
訴理由，如於本判決宣示後送達前提起上訴者，應於判決送達後
20日內補提上訴理由書（須按他造人數附繕本）。
中    華    民    國    94    年   3     月     31    日
                              書記官   吳芳靜
